臺灣高雄地方法院民事判決　九十一年度簡上字第二一一號
　　上　訴　人　甲○○
　　訴訟代理人　陳魁元律師
　　被上 訴 人　乙○○
右當事人間請求拆屋還地事件，上訴人對於民國九十二年五月十六日本院岡山簡易庭
九十一年度岡簡字第二一號第一審判決提起上訴，經本院於民國九十二年十二月二十
四日言詞辯論終結，判決如左：
    主      文
原判決關於命上訴人應將坐落高雄縣梓官鄉○○○段第八十二之二十二地號土地上，
如附圖所示Ａ部分面積十平方公尺之地上物拆除，回復原狀後將該土地返還原告部分
，及訴訟費用（除確定部分外）之裁判均廢棄。
右廢棄部分，被上訴人在第一審之訴駁回。
第一審（除確定部分外）、第二審訴訟費用由被上訴人負擔。
　　事實及理由
一、本件被上訴人經合法通知，未於言詞辯論期日到場，核無民事訴訟法第三百八十
    六條所列各款情形，爰依上訴人之聲請，由其一造辯論而為判決。
二、被上訴人起訴主張：坐落高雄縣梓官鄉○○○段第八十二之二十二地號土地為伊
    所有，詎上訴人所有之房屋及車庫竟分別無權占用如附圖所示Ａ部分面積十平方
    公尺及Ｂ部分面積七十三平方公尺土地（下稱系爭土地），爰依民法第七百六十
    七條所有權之法律關係，請求上訴人拆除系爭土地上之建物，並將該土地返還伊
    等語。並於本院聲明：請求駁回上訴。
三、上訴人則以：系爭Ｂ部分土地伊同意拆除地上建物返還被上訴人；另Ａ部分土地
    則係伊向被上訴人所購買，且被上訴人已將該部分土地交付予伊使用，伊本於買
    賣關係占有Ａ部分土地，即屬有權占用等語，資為抗辯。經原審為其敗訴判決後
    ，上訴人就原審判決其應將Ａ部分土地上之建物拆除，並將該部分土地返還被上
    訴人部分提起上訴（另附圖所示Ｂ部分土地因上訴人未提起上訴業已確定）。而
    於本院聲明：(一)原判決關於命上訴人應將系爭Ａ部分土地上之房屋拆除，並將該
    土地返還被上訴人部分之裁判廢棄。(二)右廢棄部分，被上訴人在第一審之訴駁回
    。
四、被上訴人主張系爭Ａ部分土地（面積為十平方公尺）為其所有，現為上訴人所有
    之房屋所占用，及上訴人曾向被上訴人購買系爭Ａ部分土地之事實，均為兩造所
    不爭執，並經原審偕同高雄縣岡山地政事務所勘測屬實，有系爭土地登記謄本、
    地籍圖謄本、土地複丈成果圖、勘驗筆錄、現場照片（見原審卷第七頁至第十三
    頁、第二十四頁至二十六頁、第三十一頁）及土地房屋買賣契約書在卷可稽，則
    此部分事實，可堪信為真實。又被上訴人係依據民法第七百六十七條所有權之法
    律關係請求拆屋還地，上訴人則抗辯其並非無權占用，則本件之爭點應在於：上
    訴人是否有占用系爭Ａ部分土地之正當權源？茲將本院判斷內容說明如下：
(一)、按在土地買賣之情形，倘出賣人已交付土地與買受人，雖尚未辦理所有權移轉登
    記，惟買受人占有土地既係出賣人本於買賣之法律關係所交付，即具有正當權源
    ，原出賣人自不得認係無權占有而請求返還，最高法院八十五年度台上字第三八
    九號判例意旨可供參照。
(二)、經查：系爭Ａ部分土地係上訴人於八十九年十一月十四日，以每坪四萬六千元之
    價格向被上訴人所購買之事實，為兩造所不爭執，並有土地房屋買賣契約書為證
    。又依該份制式土地房屋買賣契約書第七條「本件土地房屋甲方（被上訴人）應
    於民國○年○月○日以前移交予乙方（上訴人）掌管或居住不得拖延。」原載之
    契約條款，於簽約時即為兩造合意刪除，及買賣契約書附約「1.本件所出賣之土
    地，以梓官鄉○○路一○九巷八十六號（原五十九號），所占出賣人（被上訴人
    ）之土地為主，實際面積及位置以地政機關實測為憑。」之約定，可知上訴人向
    被上訴人購買系爭土地，是為解決其房屋占用系爭Ａ部分土地之問題，且為符合
    買賣契約之本旨及履行出賣人交付標的物予買受人之義務，上訴人於簽約時即以
    簡易交付之方式將系爭Ａ部分土地交付上訴人，該部分土地業經被上訴人交付上
    訴人之事實，堪予認定。綜上，兩造於簽訂買賣契約後，被上訴人既已將土地交
    付上訴人，雖尚未辦理所有權移轉登記，然上訴人占用土地既係被上訴人本於買
    賣之法律關係所交付，即具有正當權源，揆諸前揭判例意旨，被上訴人自不得以
    上訴人係無權占有而請求返還土地。
(三)、雖被上訴人另主張前開買賣契約業經其合法解除等語。惟查：
  1.本件被上訴人主張買賣契約業經解除乙事，係以上訴人未依約給付買賣價金，經
    其於九十年七月二日以存證信函限期催討無效後，於同月十二日另以存證信函向
    上訴人為解除契約之意思表示為其論據。然查，被上訴人上開限期催繳之存證信
    函雖經上訴人收受，惟其嗣後所為解除契約之存證信函則遭退回，並未合法送達
    予上訴人之事實，則為兩造所不爭執，並有存證信函影本兩紙在卷足憑。上訴人
    既未收受該解約之存證信函，則被上訴人解除契約之意思表示即未到達上訴人，
    依民法第九十五條之規定，自不發生解除契約之效力，兩造間之買賣契約仍屬有
    效存在，被上訴人辯稱契約業已解除等語，即無可採。
  2.再按「因契約互負債務者，於他方當事人未為對待給付前，得拒絕自己之給付。
    」民法第二百六十四條第一項前段定有明文。所謂他方未為對待給付，應包括他
    方之對待給付有可歸責於債務人之事由致生瑕疵之情形在內；買賣契約為雙務有
    償契約，是買受人於付清價金前，知悉買賣標的物有權利瑕疵或有可歸責於出賣
    人之事由致生物之瑕疵時，自得依上述規定主張同時履行抗辯。系爭買賣契約第
    四條既已約定「如有抵押權或其他設定者應辦理所有權過戶前聲請塗銷登記不得
    延緩。」，可知依兩造之約定，被上訴人交付系爭Ａ部分土地予上訴人時，該土
    地不能存有任何物上負擔，倘該土地有設定抵押權予他人之情事，則被上訴人自
    負有將該土地所設定之抵押權塗銷之義務。然被上訴人於八十八年十一月二十三
    日以系爭二十二之二十二地號土地設定本金最高限額抵押權一百八十萬元予高雄
    縣梓官鄉農會，並借款一百五十萬元後，仍有八十多萬元借款未還，該抵押權迄
    今尚未經被上訴人予以塗銷之事實，亦為被上訴人所自認（見本院九十二年十二
    月五日筆錄），並有土地登記謄本在卷可稽。被上訴人既未依約將系爭土地設定
    之抵押權塗銷，則上訴人在抵押權未塗銷前行使同時履行抗辯權，拒絕給付其餘
    買賣價金，依法並無給付遲延之情事。職是，被上訴人以上訴人遲延給付買賣價
    金，經限期催討無效，而據以解除買賣契約，姑不論該解約之意思表示並未送達
    ，業如前述，縱令被上訴人已為解除契約之意思表示，依上開說明，其解除權之
    行使亦不合法，系爭買賣契約仍屬有效存在。
五、綜上所述，被上訴人既已本於兩造間之買賣契約交付土地與上訴人，且該契約又
    未經被上訴人合法解除，則上訴人占用系爭Ａ部分土地，即具有正當權源。從而
    ，被上訴人依民法第七百六十七條之規定，請求上訴人拆除系爭Ａ部分土地上之
    房屋，並將該土地返還原告，即屬無據。原審就此部分為上訴人敗訴之判決，尚
    有違誤，上訴人意旨指摘原判決此部分不當，求予廢棄，為有理由，應予廢棄，
    並駁回被上訴人此部分之請求。
六、據上論結，本件上訴為有理由，依民事訴訟法第三百八十五條第一項前段、第四
    百三十六條之一第三項、第四百五十條、第七十八條，判決如主文。
中　　　華　　　民　　　國　　九十三　　年　　　一　　　月　　　七　　　日
                               臺灣高雄地方法院民事第一庭
~B審判長法　官　林紀元
~B　　　法　官　盧怡秀
~B      法　官　唐照明
右為正本係照原本作成。
本判決不得上訴。
中　　　華　　　民　　　國　　九十三　　年　　　一　　　月　　　七　　　日
~B法　院書記官　李承悌
